臺灣板橋地方法院民事判決　　　　　　　 94年度訴字第248號
原　　　告　乙○○
　　　　　　　　　　　　樓
訴訟代理人　劉志忠律師
被　　　告　甲○○○
　　　　　　　　　　　　樓
訴訟代理人　丙○○
上列當事人間請求土地所有權移轉登記事件，經本院於民國94年
2月17日言詞辯論終結，判決如下：
    主  文
被告應將坐落臺北縣新莊市○○段頭前小段二四○─二四地號土
地，面積三千三百七十七平方公尺，權利範圍萬分之柒拾；同
地段二四○─二九地號，面積四百八十六平方公尺，權利範圍萬
分之柒拾；同地段二四○─三一地號，面積四十九平方公尺，
權利範圍萬分之柒拾，辦理所有權移轉登記予原告。
訴訟費用由被告負擔。
    事實及理由
一、本件原告起訴主張：
  (一)緣被告於民國81年1 月14日與原告之被繼承人陳碧簽訂不動
    產預定買賣契約書，就陳碧所有坐落臺北縣新莊市○○段頭
    前小段240-24地號土地，面積3,912 平方公尺，權利範圍1/
    6 ，出售予被告。因該買賣土地係農地，囿於當時之法定限
    制非自耕農不得登記為所有權人，故於契約書第3 條第3 款
    約定暫不辦理產權移轉登記，此觀不動產買賣契約書之記載
    自明。而被告於87年6 月22日書立本件切結書，允諾就上開
    土地辦妥移轉登記後，同意無條件移轉34.4坪予原告乙○○
    、許明雪、陳世南、陳萬成等四人。
  (二)又系爭標的物即臺北縣新莊市○○段頭前小段240-24地號土
    地於87年8 月14日因分割增加二筆地號，原240-24地號土地
    面積減少為3,377 平方公尺；另增加240-29地號土地，面積
    486 平方公尺，暨240-31地號土地，面積49平方公尺，合計
    面積仍為3,912 平方公尺，權利範圍同為1/6。
  (三)而陳碧於89年7 月16日死亡，被告乃於89年間提起訴訟，主
    張依其與陳碧間之不動產預定買賣其約書向陳碧之繼承人即
    原告乙○○、丙○○（即被告之夫）、陳榮祥及陳世南、陳
    萬成五人，請求移轉系爭土地權利範圍各1/6 所有權予被告
    。上開訴訟迭經　鈞院89年度訴字第1716號、臺灣高等法院
    90年度上字第461 號判決被告勝訴確定，嗣被告並持向臺北
    縣新莊地政事務所辦畢所有權移轉登記。
  (四)被告甲○○○就系爭土地辦畢所有權移轉登記，依被告於87
    年6 月23日書立之本件切結書，其履行移轉所有權之停止條
    件已成就，原告自得請求被告履行移轉34.4點四坪予原告及
    訴外人陳世南、陳萬成、許明雪四人，而換算結果，每人可
    取得之面積各為8.6 坪，原告應移轉予四人之權利範圍各為
    73/ 10000 。且被告於87年6 月23日出具之本件切結書，其
    真意係移轉土地之應有部分，而非土地之特定部分，故原告
    自得請求被告移轉土地之應有部分予原告。
  (五)為此，依據本件切結書之法筆關係，請求被告應將訴之聲明
    所示之系爭土地所有權移轉登記予原告。
二、被告則抗辯：
  (一)原告前曾於　鈞院八十九年度訴字第一七一六號及臺灣高等
    法院九十年度上字第四七一號所有權移轉登記事件中一再否
    認本件切結書為真正，如今原告復主張該切結書為真正，顯
    有違禁反言之原則。
  (二)被告於本件切結書上載明：「立切結書人甲○○○前向陳碧
    所購買坐落於台北縣新莊市○○段頭前小段240-24地號面積
    3912平方公尺、持分1/6 ，持分面積197.23坪，因所購買之
    土地係農業區，非自耕農不得辦理登記，為此賣主提供本土
    地設定金額本金最高限額新台幣陸仟萬元整之抵押權與立切
    結書人作為履約之擔保，俟解除限制後再辦理產權移轉登記
    ，於辦妥登記後，立切結書人同無條件移轉34.4坪與乙○○
    、陳明雪、陳世南、陳萬成等四人，其原設定抵押權立切結
    書人保證不向其四人之土地持分實行抵押權，並於可辦理分
    割時，依附圖黃色位置辦理分割，恐口無憑，特立此切結書
    為據」等字句，據此，原告必須主動履行移轉系爭土地所有
    權予被告之義務，始得請求被告移轉34.4坪之土地。惟查被
    告並未主動履行移轉系爭土地所有權予原告之義務，而係原
    告提起訴訟請求被告履行，並經　鈞院89年度訴字第1716
    號判決、臺灣高等法院90年度上字第461 號判決判決被告勝
    訴確定後，被告始持向臺北縣新莊地政事務所辦畢所有權移
    轉登記，故本件切結書之條件尚未成就，被告不得請求移轉
    系爭土地34.4坪之土地。
  (三)本件切結書雖係被告所出具，然其真意係移轉土地之特定部
    分，原告自亦不得請求被告移轉折算後之土地應有部分。系
    爭土地被告亦與其他共有人保持共有，尚未分割，更無法將
    其中特定之三十四點四坪移轉登記予原告，且依民法第八百
    十九條第二項之規定，應得系爭土地全體共有人之同意，在
    未得系爭土地全體共有人之同意下，該切結書所載內容即便
    為真實，亦處於給付不能之狀態，原告仍不得請求被告移轉
    應有部分。
  (四)為此，請求駁回原告之訴。
三、原告主張被告於81年1 月14日與原告之被繼承人陳碧簽訂不
    動產預定買賣契約書，就陳碧所有坐落臺北縣新莊市○○段
    頭前小段402-24地號土地，面積3,912 平方公尺，權利範圍
    1/6 ，出售予被告，契約書第三條第三款約定暫不辦理產權
    移轉登記，而被告復於87年6 月22日書立本件切結書，允諾
    就上開土地辦妥移轉登記後，同意無條件移轉34.4坪予原告
    乙○○及許明雪、陳世南、陳萬成等四人；而系爭240-24地
    號土地於87年8 月14日因分割增加240-29及240-31地號土地
    ，合計面積仍為3,912 平方公尺，權利範圍同為1/6 。嗣陳
    碧於89年6 月16日死亡，被告乃於89年間起訴請求陳碧之繼
    承人即原乙○○、訴外人丙○○（即被告之夫）、陳榮祥及
    原告陳世南、陳萬成五人移轉系爭土地權利範圍各1/6，迭
    經本院89年度訴字第1716號、臺灣高等法院90年度上字第47
    1 號判決被告勝訴確定，被告並持向臺北縣新莊地政事務所
    辦畢所有權移轉登記之事實，業據原告提出不動產預定買賣
    契約書影本、切結書影本各一件、土地登記謄本三件、民事
    判決影本二件為證，並經兩造所不爭執，自堪信為真實。因
    此，本件之爭點應為：(一)原告有無於另案否認本件切結書之
    真正，如原告於另案否認本件切結書之真實，於本件訴訟是
    否有禁反言之適用。(二)本件切結書應負移轉34.4坪土地之條
    件是否成就。(三)被告應本件切結書所負之義務是否已陷於給
    付不能。
四、原告無有於另案否認本件切結書之真正：
    經查原告於本院前開所有權移轉登記事件中所否認者，係訴
    外人陳碧於同日書立予被告甲○○○之另紙切結書，該另紙
    切結書上有原告、陳世南、陳萬成之簽名，而本件切結書僅
    有被告之簽名，已據本院八十九年度訴字第一七一六號判決
    及臺灣高等法院九十年度上字第四七一號判決，於理由欄內
    說明甚詳，核原告主張被告曾於另案否認本件切結書之真實
    云云，顯與事實不符，不足採信。況被告就本件切結書既自
    認其為真正，自有依該切結書履行之義務，即令原告於其他
    訴訟中否認該切結書之真正，仍僅屬其訴訟法上之攻擊防禦
    方法，亦難認原告於實體法上確有不欲享受其契約利益之意
    思，故被告抗辯原告既否認該切結書之真正，即屬向其表示
    不欲享受其契約利益之意思，洵屬無據。
五、被告依本件切結書應負移轉34.4坪土地之條件是否已成就：
    復查依本件切結書之約定，被告於辦妥系爭土地所有權移轉
    登記後，即同意無條件移轉34.4坪予原告及原告、許明雪、
    陳世南、陳萬成等四人，此觀本件切結書之記載自明，故被
    告已依本院八十九年度訴字第一七一六號及臺灣高等法院九
    十年度上字第四七一號確定判決辦妥系爭240-24、240-29、
    240-31地號土地所有權移轉登記，本件切結書停止條件即已
    成就，原告即得請求被告履行切結書之義務，至於原告移轉
    系爭土地所有權予原告係主動移轉，或被告持確定判決單方
    面向地政機關申請辦理，尚與被告應移轉系爭土地34.4坪予
    原告之義務無涉。
六、被告依本件切結書所負之義務是否陷於給付不能：
  (一)按各共有人，得自由處分其應有部分；共有物之處分、變更
    、及設定負擔，應得共有人全體之同意，民法第八百十九條
    定有明文；而共有人將共有物之一部讓與他人，固為共有物
    之處分，其讓與非得共有人全體之同意，對於其他共有人不
    生效力；然受讓人得對於締約之共有人，依據債權法則而請
    求使其就該一部取得單獨所有權，對於不履行之締約人除要
    求追償定金或損害賠償外，亦得請求使其取得按該一部計算
    之應有部分，與他共有人繼續共有之關係（最高法院五十五
    年臺上字第三二六七號判例意旨參照）。
  (二)經查依本件切結書所載：被告於辦妥系爭土地所有權移轉登
    記後，即同意無條件移轉34.4坪與原告及訴外人、許明雪、
    陳世南、陳萬成，並於可辦理分割時，依附圖黃色位置辦理
    分割等語，並有附圖一件作為前揭切結書之附件，而觀諸切
    結書之附圖，其中實線為地界線，虛線為分管線，陳碧所有
    權應有部分（即持分）1/6 ，折算為197.23坪，並已特定其
    分管部分於其中某一部分等情，而被告依切結書復負有移轉
    34.4予原告及許明雪、陳世南、陳萬成，並有依附圖黃色位
    置辦理分割之義務，足證依兩造書立切結書之真意，被告應
    依本件切結書之約定，移轉系爭土地特定之34.4坪予原告及
    乙○○、許明雪，而非移轉土地之應有部分，至為明確。
  (三)被告書立本件切結書時確未得其他共有人之同意，業據兩造
    所不爭執，故原告自得對於不履行之締約人即被告，請求使
    原告取得按該一部計算之應有部分，與他共有人繼續共有關
    係，至為灼然。故被告抗辯：因本件係屬土地特定部分之買
    賣，為給付不能云云，尚屬無據。
七、末按數人負同一債務或有同一債權，而其給付可分者，除法
    律另有規定或契約另有訂定外，應各平均分擔或分受之，民
    法第二百七十一條定有明文。經查被告書立本件切結書，同
    意讓與系爭240-24地號土地特定之34.4坪，嗣後該240-24地
    號土地因分割增加240-29、240-31地號二筆土地，其面積仍
    維持不變，又本件切結書所載之34.4坪換算系爭三筆土地應
    有部分各為292/10000 ，業據原告提出土地登記謄本三件為
    證，而系爭三筆土地之應有部分復無依契約或依法律不可分
    之情形，依民法第271 條之規定，原告自得請求被告依切結
    書移轉系爭三筆土地應有部分1/6 中各292/10000 之1/4 即
    73/10000。
八、從而，原告依據本件切結書、民法第271 條之規定，請求被
    告移轉系爭240-24、249-29、240-31地號共三筆土地應有部
    分各73/10000，為有理由，應予准許。
九、結論：本件原告之訴為有理由，依民事訴訟法第78條，判決
    如主文。
中　　華　　民　　國　　94　　年　　2 　　月　　24　　日
                  民事第三庭    法　官　何君豪
以上正本係照原本作成
如對本判決上訴，須於判決送達後20日內向本院提出上訴狀
中　　華　　民　　國　　94　　年　　2 　　月　　24　　日
                                書記官　蕭興南
